【裁判字號】    98,家訴,37
【裁判日期】    981126
【裁判案由】    協同辦理終止收養登記
【裁判全文】
臺灣宜蘭地方法院民事判決              98年度家訴字第37號
原      告  甲○○
訴訟代理人  陳建中律師
            翁松谷律師
被      告  乙○○
上列當事人間請求協同辦理終止收養登記事件，本院判決如下：
    主      文
原告之訴駁回。
訴訟費用由原告負擔。
    事實及理由
一、按原告之訴，依其所訴之事實，在法律上顯無理由者，法院
    得不經言詞辯論，逕以判決駁回之，民事訴訟法第249條第2
    項定有明文。
二、原告主張兩造原有收養關係存在，因被告違反當初被收養之
    承諾，非但未扶養原告，甚且對原告冷言冷語，原告忍無可
    忍，乃於民國93年10月16日與被告協議合意終止收養關係，
    兩造且因此簽立終止收養協議書乙紙，並於98年2月18日經
    臺灣板橋地方法院所屬民間公證人陳仁國事務所認證；準此
    ，兩造間之收養關係業經終止，自應向戶政機關辦理終止收
    養登記，惟經原告多次請求，被告迄未協同原告向戶政機關
    辦理終止收養登記，此對原告人格權已有嚴重影響，原告不
    得已乃提起本件訴訟，俾便向戶政機關辦理登記等語。
三、上開事實，業據原告提出戶籍謄本、協議書（下稱系爭協議
    書）影本各1件為證，並堅稱兩造間之收養關係已在系爭協
    議書於93年10月16日簽立時即已發生終止之效力；被告固不
    否認兩造為養父、養女關係，且不爭執系爭協議書形式上之
    真正，惟以依照系爭協議書的記載，原告必須將三星鄉○○
    ○○段315地號田地（下稱系爭田地）過戶給被告之後，雙
    方才辦理終止收養的關係，因系爭田地尚未過戶給被告，所
    以兩造間之收養關係尚未終止等語置辯。
四、按「養父母與養子女之關係，得由雙方合意終止之」、「前
    項終止，應以書面為之」，民法第1080條第1項、第2項前段
    固分別定有明文；惟「終止收養登記，以收養人或被收養人
    為申請人」、「戶籍登記申請書，除應載明戶號、戶長姓名
    、當事人及申請人姓名、國民身分證統一編號、住址、申請
    日期外，並應依下列規定記載之：‧‧‧三、收養或終止收
    養登記：被收養人之出生別、出生年月日、配偶姓名、本生
    父母姓名、收養人姓名及收養或終止收養日期‧‧‧」，戶
    籍法第32條、戶籍法施行細則第12條第1項第3款亦分別予以
    明定。由上規定可知，系爭協議書果如原告所稱已發生合意
    終止收養之效力，原告本可依戶籍法、戶籍法施行細則之相
    關規定單獨向戶政機關申請辦理終止收養登記，毋須以訴請
    求被告協同辦理，況合意終止收養與兩願離婚不同，並不以
    向戶政機關登記為生效要件，此從民法第1080條並未如1050
    條規定「兩願離婚，應以書面為之，有二人以上證人之簽名
    『並應向戶政機關為離婚之登記』」即可明瞭。反之，若兩
    造之收養關係不因系爭協議書之簽立而發生合意終止之效力
    ，則兩造間之收養關係仍然存在，原告應僅能於具備法定事
    由時訴請終止兩造間之收養關係（民法第1081條規定參照）
    ，而非訴請被告協同辦理終止收養之戶籍登記。綜上，無論
    兩造間之收養關係是否已發生合意終止之效力，本件原告訴
    請被告協同辦理收養之戶籍登記，在法律上顯無理由，爰不
    經言詞辯論逕以判決駁回之。
五、據上論結，本件原告之訴為無理由，依民事訴訟法第249條
    第2項、第78條，判決如主文。
中    華    民    國    98    年    11    月    26    日
                  臺灣宜蘭地方法院家事法庭
                      法  官  周健忠
以上正本與原本無異。
如不服本判決，應於收受送達後20日內向本院提出上訴狀（應附
繕本）。
中    華    民    國    98    年    11    月    27    日
                      書記官  姚國華

司法院資訊處製作；財團法人民間司法改革基金會備份。
